【裁判字號】    91,上易,1904
【裁判日期】    920129
【裁判案由】    竊盜等
【裁判全文】
臺灣高等法院臺中分院刑事判決                  九十一年度上易字第一九四號
    上  訴  人
    即  被  告  乙○○  男  四.
右上訴人因竊盜等案件，不服臺灣彰化地方法院九十一年度易字第六五四號中華民國
九十一年八月二十六日第一審判決（起訴案號：臺灣彰化地方法院檢察署九十一年度
偵字第一一二七號），提起上訴，本院判決如左：
      主  文
原判決撤銷。
乙○○無罪。
      理  由
一、公訴意旨略以：被告乙○○有多次竊盜等犯罪記錄，素行不佳，最後一次於民國
    九十年間因犯竊盜罪，經台灣彰化地方法院判處有期徒刑六月確定，甫於九十年
    八月二十一日易科罰金執行完畢，猶不知悔改，意圖為自己不法之所有，於九十
    一年一月十二日十六時二十分許，在彰化縣永靖鄉○○村○○路鄭成功公園內，
    以不明工具撬開被害人甲○○所有、停放該處之車牌號碼ＴＮＹ─○八九號機車
    坐墊置物箱，竊取皮包一只（內有甲○○之夫丙○○所有之彰化縣永靖鄉農會帳
    號二○一九九─五─○號帳戶提款卡及現金、證件等物），得手後旋於同日十七
    時二十二分二十二秒，持前開竊得之提款卡前往彰化縣花壇鄉農會口庄分部，將
    密碼輸入自動付款設備即提款機，接續提領現金四筆，分別為新台幣（下同）二
    萬元、二萬元、二萬元、一萬元，共計七萬元。嗣被害人甲○○察覺失竊及遭人
    提領存款之情事，調閱提款機監視錄影帶後，發現住在附近之乙○○與錄影帶中
    之人極為神似，所騎機車亦為同一型，而報警處理，於九十一年二月五日十九時
    許，在彰化縣永靖鄉○○村○○路○段二四一巷一號搜索查獲，並扣得外套一件
    ，因認被告涉有刑法第三百二十條第一項竊盜罪及刑法第三百三十九條之二第一
    項利用自動付款設備詐欺罪嫌云云。
二、訊據上訴人即被告乙○○堅決否認有上開犯行，並辯稱監視錄影帶中提領存款之
    人絕非伊本人等語。本件公訴人認被告涉有上開犯行，無非以：(一)被害人甲○○
    、丙○○之指訴；(二)依勘驗扣案錄影帶結果，認：(1)扣案被告所有之外套與提款
    者相符；(2)提款者騎乘機車車牌雖未遭錄影，然車型、顏色均與被告使用之機車
    相同；(3)提款者所穿著深色鞋子之形狀、大小與被告所穿運動鞋一致；(4)提款者
    身高、體型與被告身材相似；(5)提款者頭戴安全帽之半側臉髮稍翹起，與被告警
    訊中所拍照片神似；提款者動作、姿態與被告甚為相像；(三)被告住所與失竊地點
    有地緣關係等為其主要依據。
三、按犯罪事實應依證據認定之，無證據不得推定其犯罪事實；不能證明被告犯罪或
    其行為不罰者應諭知無罪之判決，刑事訴訟法第一百五十四條及第三百零一條第
    一項分別定有明文。又按認定犯罪事實所憑之證據，雖不以直接證據為限，間接
    證據亦包括在內，然而無論直接證據或間接證據，其為訴訟上之證明，須於通常
    一般人均不致有所懷疑，而得確信其為真實之程度者，始得據為有罪之認定，倘
    其證明尚未達到此一程度，而有合理之懷疑存在時，即難遽採為不利被告之認定
    ；又採用情況證據認定犯罪事實，須其情況與待證事實有必然結合之關係，始得
    為之，如欠缺此必然結合之關係，其情況猶有顯現其他事實之可能者，據以推定
    犯罪事實，即非法之所許。
四、經查：
  (一)被害人甲○○於本院到庭指稱：「因為當天我皮包遺失的時候，我就趕緊去警察
    局報案，並通知我家人及我老公，結果我舅舅到我們家，我舅舅他有一個朋友剛
    好是被告的房東，我舅舅說被告以前有竊取人家置物箱皮包的習慣，而且被告出
    入的路線，也是跟我失竊的地點相符，因為我們先前有到銀行調閱錄影帶，有看
    到畫面中盜領的人及他騎的機車，所以我舅舅跟我老公到被告租屋處去查證，發
    覺被告的身材跟盜領的很像，而且被告騎的機車也跟盜領的人機車很像，所以我
    們才去警察局說。----因為被告有偷竊的習慣，並且常常到鄭成功公園去，有人
    有看到。之前警察有到他家搜索，找到外套與領款的人相同。且機車型式也一樣
    。（問：還有何證據證明被告偷竊？）沒有」等語（見本院卷第三一頁、五一頁
    ），足徵被害人甲○○僅係從被告身材、機車、外套與盜領者相像以及被告亦有
    竊盜前科，懷疑被告有上開犯行，並無直接證據指訴被告有竊取財物及盜領存款
    。
  (二)又扣案監視錄影帶經公訴人第一次勘驗結果認：「1.嫌疑人提領現金之過程詳如
    翻拍照片。2.身穿外套與被查獲者款式相同。3.所戴安全帽上之英文字與所查獲
    者不同，應非同一頂。4.所騎機車與被查獲者為同一型。」；第二次勘驗結果認
    ；「1.被告與錄影帶中之人體型相似。2.警卷所附查獲時照片被告穿深藍色黃條
    文黃鞋帶運動鞋。3.錄影帶中被告頭戴安全帽之髮型與查獲時照片相似。4.錄影
    帶中所穿鞋子係深色與被查獲者所穿形狀相同」（見偵查卷第十六頁）；原審勘
    驗結果認：「錄影帶內嫌犯的衣服特徵與扣案的米色上衣相同。機車的型式與被
    告機車型式相同。錄影帶內的嫌犯戴口罩。提款者之動作、姿態與被告甚為相像
    」（見原審卷第二四頁），而本院當庭勘驗上開錄影帶結果認：「錄影帶畫面中
    提款之人，頭戴安全帽並戴口罩，身穿夾克，身材瘦高，但臉部無法辨識」（見
    本院卷第三二頁），本院認上開監視錄影帶經公訴人、原審及本院勘驗結果，至
    多僅能確定：(1)提款者與被告身材相似，動作、姿態與被告甚為相像；(2)提款者
    所穿外套與扣案之被告所有外套相同；(3)提款者所騎機車與被告機車型式相同；
    (4)提款者所戴安全帽與被告所戴者不同，然並無法確定上開提款者確屬被告本人
    。而本院將上開監視錄影帶送請法務部調查局鑑定結果，認因送鑑之錄影帶系統
    與該局不符，而警訊中所翻拍之錄影帶照片，經檢視有逆光現象，致使對象臉部
    無法辨識，故無法鑑定，此有該局九十二年一月三日調科柒字第○九一二三○六
    三五一○號函在卷可稽（見本卷卷第四○頁），本院復審酌世界上身材相似、體
    態、動作之人何其眾多，而扣案之外套在市場上極易購得，持有者眾多，未具特
    殊性，而機車型式相同者亦非少見，故本件提款者之身材、體態、動作、身著衣
    物、機車型式雖與被告相似或相同，然於經驗法則上均無法逕予推認提款者即係
    被告。
  (三)另被害人雖指稱被告住所與失竊地點有地緣關係、被告曾有竊盜前科云云，然被
    告住所與失竊地點有地緣關係，僅屬判斷被告是否有上開犯行之情況證據，尚非
    間接證據，而被告之竊盜前科亦無法作為被告犯罪之證據，故均無法據此推認被
    告有上開犯行。
  (四)按刑事證據法則基本上有「寧可縱放百人，亦不得誤判一人」、「寧可誤判百人
    ，亦不可縱放一人」二種法則。前者採無罪推定原則，法院對於被告犯罪之證據
    必須達到毫無合理懷疑之心證程度，才能判決被告有罪，其優點乃在確保被告人
    權，以免冤獄，缺點則是在查無積極證據下可能被迫縱放犯罪者；後者認為即使
    證據尚未達到毫無合理懷疑之程度，如有犯罪嫌疑，仍應判決被告有罪，其優點
    乃是較能將壞人繩之以法，缺點乃是即可能冤枉好人，而那位被冤枉者也有可能
    是你、我或者週遭親友。國家欲採用何種證據法則，係由立法機關決定，而現代
    法治國家，基於人權保障，幾乎均採前者之無罪推定原則，而我國刑事訴訟法修
    正後，亦採取無罪推定原則。本件被告身材、體態、動作、身著衣物、機車型式
    雖與監視錄影帶中之提款者相似或相同，確有可疑，然本院查無積極證據足資證
    明上開提款者即係被告本人，本院依前揭證據法則必須認為「無法證明被告犯罪
    」，但本院並未認定被告確屬無辜。原審逕以上開證據認定被告有罪，採證有違
    經驗法則，顯有未洽，被告上訴否認犯罪，為有理由，自應由本院撤銷原判決，
    另為被告無罪之諭知。
五、據上論斷，應依刑事訴訟法第三百六十九條第一項前段、第三百六十四條、第三
    百零一條第一項，判決如主文。
本案經檢察官丁○○到庭執行職務。
中        華        民        國  九 十 二  年     一     月   二十九   日
                                  臺灣高等法院臺中分院刑事第八庭
                                        審判長法  官  羅  得  村
                                              法  官  黃  文  進
                                              法  官  陳  毓  秀
右正本證明與原本無異。
（不得上訴）。
                                              書記官  吳  宗  玲
中  華        民        國  九 十 二  年     一     月   二十九   日
                                                                        Ｋ


司法院資訊處製作；財團法人民間司法改革基金會備份。
